臺灣臺北地方法院刑事判決　　　　　　　　　　　　　　九十年度自字第八五二號
　　自　訴　人　乙○○○顧問股份有限公司　設臺北市松山區○○○路五七號三樓
　　代　表　人　己○○
　　代　理　人　丁○○
　　被　　　告　甲○○
　　　　　　　　戊○○
　　共　　　同
　　選任辯護人　李岳霖
右列被告等因妨害信用案件，經自訴人提起自訴及追加自訴，本院判決如左：
    主      文
甲○○、戊○○均無罪。
    理      由
一、自訴意旨略以：被告甲○○係中華民國移民商業同業公會（下稱移民公會）之理
    事長，被告戊○○則係移民公會加拿大事務委員會之召集人，渠等均明知自訴人
    乙○○○顧問股份有限公司（下稱金鷹公司）為依入出國及移民法規定經內政部
    許可並核發「內政部移民業務註冊登記證」之合法經營移民業務機構，依許可業
    務範圍得代辦居留、定居或永久居留業務及與投資移民有關之移民基金諮詢、仲
    介等業務，且經內政部於民國九十年七月六日以台（九十）內戶字第九○六九三
    三八號函核准代辦加拿大國家財務管理公司委託代辦之「ＬＢＧ加拿大投資移民
    計畫」，在當時係內政部唯一核准許可之投資移民計畫方案。被告二人竟意圖損
    害自訴人之信用，於九十年十月廿四日發送「公會通訊」時，夾帶一所謂「緊急
    聲明、重大消息」之黑函分送各會員，在該函中散布「經由加拿大政府最新『移
    民投資計畫』的公告實施，目前全球只有兩個分別由加拿大聯邦政府（FIIP）及
    魁北克省政府（QIIP）公開發行的合法『投資案』，請特別注意，市場上若有以
    其他名稱公開銷售的移民投資計畫，即非加拿大合法的『移民投資計畫』」等不
    實流言。再於同年月廿五日，在經濟日報上以半頁之版面假移民公會名義將前述
    不實黑函再行大肆刊登，而連續為妨害自訴人信用之行為，致公會會員及與自訴
    人洽商中擬移民之客戶紛紛致電自訴人，並對自訴人該仲介方案提出質疑，已嚴
    重侵害自訴人之信譽，因認被告二人共同涉有刑法第三百十三條妨害信用罪嫌云
    云。
二、按犯罪事實應依證據認定之，無證據不得推定其犯罪事實；不能證明被告犯罪者
    ，應諭知無罪之判決，刑事訴訟法第一百五十四條、第三百零一條第一項分別定
    有明文。又所謂認定犯罪事實之證據，係指足以認定被告確有犯罪行為之積極證
    據而言，如未發現相當證據，或證據不足以證明，自不能以推測或擬制之方法，
    以為裁判基礎。且自訴人之指訴，係以使被告受刑事訴追為目的，是其陳述是否
    與事實相符，仍應調查其他事實以資審認，始得為不利被告之認定。又認定不利
    於被告之事實，需依積極證據，茍積極證據不足為不利於被告事實之認定時，即
    應為有利於被告之認定，更不必有何有利之證據。次按，刑事訴訟上證明之資料
    ，無論其為直接證據或間接證據，均須達於通常一般人均不致於有所懷疑，而得
    確信其為真實之程度，始得據為有罪之認定，若其關於被告是否犯罪之證明未能
    達此程度，而有合理性懷疑之存在，致使無從形成有罪之確信，根據「罪證有疑
    ，利於被告」之證據法則，即不得遽為不利被告之認定，其以情況證據（即間接
    證據）斷罪時，尤須基於該證據在直接關係上所可證明之他項情況事實，本乎推
    理作用足以確證被告有罪，方為合法，不得徒憑主觀上之推想，將一般經驗上有
    利被告之其他合理情況逕予排除，此觀諸最高法院七十六年臺上字第四九八六號
    、三十二年度上字第六七號判例意旨亦甚明顯。
三、訊據被告甲○○、戊○○固分別坦承係移民公會之理事長及該公會加拿大事務委
    員會之召集人，惟均堅詞否認有何妨害自訴人信用之犯行，被告甲○○辯稱：九
    十年十月四日召開之理監事聯席會，確實有決議要刊登有關加拿大移民基金變更
    後之法規，但就詳細內容並未討論，故伊於刊登前未曾見過系爭自訴人所指之黑
    函，況該廣告內容所載均屬事實，並未妨害自訴人信用等語；被告戊○○則以：
    雖有開會決定有刊登廣告，但伊於開會後即出國，故系爭廣告於刊登前伊亦未見
    過，且目前合法之加拿大移民方案僅有加拿大聯邦政府及魁北克政府公開發行的
    移民計畫，自訴人之「ＬＢＧ加拿大投資移民計畫」雖經內政部核准，但與加拿
    大公布移民方案有別，此係我國法令未能與加拿大法令配合之處，伊不認為廣告
    內容不實等語置辯。
四、經查，移民公會於九十年十月四日召開第一屆第一次理監事聯席會，由被告甲○
    ○任主席，被告戊○○於會議中提案刊登有關加拿大移民基金變更後之法規，經
    決議通過之事實，為被告二人所是認，並有該次會議紀錄乙紙附卷可憑。嗣經濟
    日報於九十年十月廿五日刊登系爭標題為「加拿大聯邦．魁北克政府公布合法移
    民投資計畫說明」之廣告，而該廣告係由移民公會加拿大事務委員會委託刊登，
    有卷附經濟日報九十年十一月卅日經服字第九○一一六號函可稽（詳本院卷第一
    宗第八五頁），並有經濟日報廣告費收據乙紙（詳本院卷第一宗第一一六頁）附
    卷可佐；參以被告甲○○於九十年十一月一日在接受內政部詢問時亦陳稱：「上
    揭資料（按即系爭廣告）為本公會加拿大事務委員會所討論過，並經本公會理監
    事會議追認，准以本公會名義刊登」等語，有「中華民國移民商業同業公會及中
    華移民品質保障協會向本部說明於媒體刊登加拿大聯邦及魁北克政府公布合法移
    民投資計畫相關內容是否正確性之紀錄」附卷足參（詳本院卷第一宗第一二九頁
    ），及被告戊○○於本院訊問中坦承：於理監事會議決議要刊登系爭廣告時，會
    員即分工合作，將廣告內容交予報社等語（詳本院卷第一宗第一四九頁），足認
    系爭廣告確係移民公會加拿大事務委員會所委託刊登無訛，被告二人既曾參與刊
    登該廣告之決議，對該廣告之內容，衡情自難諉為不知，渠等辯稱：該廣告非移
    民公會所刊登，伊等均不知情各云云，要屬卸責之詞，無足憑取，此部分事實應
    堪認定。至自訴人另指稱被告等隨「公會通訊」夾帶所謂「緊急聲明，重大消息
    」之黑函（即自證五號，詳本院卷第一宗第一五頁）乙情，為被告等所否認，而
    自訴人所舉之證人即移民公會會員康碩移民股份有限公司實際負責人羅東來到庭
    結證稱：伊不知公司有無收到該文件，伊本人則未曾收到等語（詳本院卷第一宗
    第一○二頁）；證人即移民公會會員輝泓國際有限公司負責人丙○○亦證稱：未
    曾收到該份文件等語（詳本院卷第一宗第一五五頁），自訴人復未能提出其他可
    供調查之具體證據證明被告等有散布自證五號文件之事實，自難就此部分為不利
    被告等之認定。
五、第按，刑法第三百十三條妨害信用罪，以散布流言或以詐術損害他人之信用為要
    件，所謂散布流言係指將無稽之言，廣為散布於眾，俾眾週知之意；且須行為人
    明知非實，而故為散布，始克成立，倘行為人出於誤會或誤認者，因欠缺犯罪之
    故意，自不成立本罪。是本案所應審究者為被告等散布之內容是否屬於「流言」
    ，及被告等是否「明知」為流言而散布之。查所謂移民投資，係指符合該國移民
    資格，並履行投資義務而經核准取得移民簽證者。以加拿大為例，該國移民投資
    法令於西元一九九九年四月曾有重大變革，以公營之移民投資計畫取代舊法下民
    營之移民投資基金，全面禁止私人經營、銷售移民基金，而統籌由政府管理。職
    是，在加拿大新移民法令之下，移民者投資標的僅限於加拿大聯邦政府之移民投
    資計畫（Federal Immigrant Investor Program，簡稱FIIP），及魁北克政府之
    移民投資計畫（Quebec Immigrant Investor Program，簡稱QIIP)兩種等情，業
    據被告二人供承在卷，核與證人羅東來於本院訊問中證述情節相符，且有被告戊
    ○○所提之加拿大政府西元二○○○年十一月廿八日網頁資料在卷可按。故系爭
    廣告上載稱「經由加拿大政府最新『移民投資計畫』的公告實施，目前全球只有
    兩個分別由加拿大聯邦政府（FIIP）及魁北克省政府（QIIP）公開發行的合法『
    投資案』，請特別注意，市場上若有以其他名稱公開銷售的移民投資計畫，即非
    加拿大合法的『移民投資計畫』」等語，已難逕認係無稽之言，此由前開證人羅
    東來結證稱「廣告內容事實都很正確，．．．所說的內容計畫是符合加拿大政府
    的法規」等語益徵（詳本院卷第一宗第一○六頁）。至自訴人向內政部申請諮詢
    、仲介加拿大國家銀行財務公司發行之「ＬＢＧ加拿大投資移民計畫」，固經內
    政部審核後予以許可，有內政部九十年七月六日台（九十）內戶字第九○六九三
    三八號函在卷可考（詳本院卷第一宗第一一頁）。然ＬＢＧ僅係加拿大國家銀行
    財務公司所設立作為管理魁北克政府移民投資計畫之商業部門，並非魁北克政府
    移民投資計畫之仲介商，無法與移民投資者簽署合約一節，有被告所提加拿大駐
    臺貿易辦事處函覆之文件在卷可查（詳本院卷第一宗第二八二頁），則被告等因
    此認定其非屬加拿大之合法移民方案，亦無悖常情。況我國於八十八年五月廿一
    日制定之入出國及移民法僅於第四十七條規範移民基金，對移民計畫之規範則付
    之闕如，與加拿大自西元一九九九年四月後以政府之移民計畫取代舊有之私人移
    民基金規定相扞格，得否比附援引，解釋上容有疑義。被告等據此質疑內政部比
    照移民基金管理之規定批准自訴人之「ＬＢＧ加拿大投資移民計畫」方案有所不
    當，尚非無因。是本案係因兩造及內政部就入出國及移民法之適用產生爭議，縱
    自訴人之「ＬＢＧ加拿大投資移民計畫」為經內政部許可之合法投資案，亦難認
    被告等於決議刊登系爭廣告之初即明知此情而故指為非法。
六、另自訴人指稱：加拿大Ｂ. Ｃ. 省投資部門官員於九十年十月廿五日拜會移民公
    會時，被告二人未通知自訴人與會乙節，核與刑法三百十三條妨害信用罪之構成
    要件無涉，無從執此謂被告等有妨害信用之犯行。
七、此外，本院復查無其他積極證據足認被告二人有自訴人所指之上述犯行，揆之首
    揭說明，尚難以自訴人片面、推測之指訴遽入被告於罪，自應為無罪之諭知。
據上論斷，應依刑事訴訟法第三百四十三條、第三零一條第一項，判決如主文。
中      華      民      國    九十一    年      四      月     十七     日
                                      臺灣臺北地方法院刑事第八庭
                                          法  官  宋  松  璟
右正本證明與原本無異。
如不服本判決，應於判決送達後十日內，向本院提出上訴狀。
                                          書記官  楊  文  祥
中      華      民      國    九十一    年      四月     十七     日
